臺灣臺北地方法院民事判決
111年度重訴字第319號
原      告  劉佩玲  


被      告  陸丘石（原名：陸春樹）

            陸芷薇  
            黃素貞  
兼  上一人
訴訟代理人  陸維姿  
上列當事人間請求損害賠償事件，本院於民國111年4月25日言詞
辯論終結，判決如下：
    主      文
原告之訴及假執行之聲請均駁回。
訴訟費用由原告負擔。
    事實及理由
一、原告主張：被告陸丘石於民國92年12月15日簽發面額新臺幣
    （下同）300萬元本票一紙（下稱系爭本票）予原告，允諾
    於93年5月20日無條件兌付，然期限屆至時，被告陸丘石藉
    故拖延並無還款之意，原告乃於96年前後持系爭本票向本院
    聲請本票裁定，經本院於97年12月5日作成97年度票字第389
    07號裁定（下稱系爭本票裁定），於同年月22日確定。嗣原
    告於98年3月9日持系爭本票裁定向國稅局查調被告陸丘石之
    財產所得擬強制執行時，始發現被告陸丘石名下已無任何財
    產，其已將原有之臺北市○○區○○街0段00巷00弄0號房地（下
    稱系爭房地）於96年9月3日以夫妻贈與之登記原因，移轉予
    其當時配偶即被告黃素貞（下稱系爭贈與）（兩人嗣後假離
    婚登記），被告黃素貞並於同年10月5日以系爭房地設定擔
    保債權額360萬元之最高限額抵押權登記予臺北市木柵區農
    會（下稱木柵農會），後又於108年向木柵農會追加設定擔
    保債權額300萬元之最高限額抵押權登記，共同涉犯刑法第3
    56條合謀為被告陸丘石脫產、詐害原告債權之罪；為防止被
    告黃素貞也脫產予其二名女兒（即被告陸芷薇、陸維姿），
    故將被告陸芷薇、陸維姿同列被告，主張被告四人共同涉犯
    刑法第356條合謀脫產、侵害原告債權之罪。是原告得依民
    法第244條規定、侵權行為法則，主張撤銷系爭贈與行為，
    及請求塗銷系爭贈與登記等語。並聲明：被告四人應賠償原
    告680萬元，及自起訴狀繕本送達翌日起至清償日止，按週
    年利率百分之五計算之利息；願供擔保，請准宣告假執行。
二、被告答辯：
（一）被告陸丘石辯以：我與原告並無實質借貸之關係，系爭本
      票只是我當初幫原告代為催討他人借款所開立之保證票據
      ，且當初委託催討借款之期間僅6個月，該委託案已處理
      完畢，原告不能把催討不到欠款的責任歸咎於我，故我不
      認為我需要因系爭本票對原告負擔還款之責任。當初我與
      前妻即被告黃素貞商討離婚時，就同意把系爭房地過戶給
      她，讓她跟孩子生活有個保障，並非原告所說的假離婚，
      亦非惡意脫產，且前妻與木柵農會貸款之事與我無關，我
      無權過問。我於移轉系爭房地予黃素貞時，黃素貞亦不知
      悉我有簽發系爭本票予原告一事等語。並聲明：原告之訴
      及假執行之聲請均駁回；如受不利判決，願供擔保請准宣
      告免為假執行。
（二）被告黃素貞、陸芷薇、陸維姿辯以：於被告陸丘石移轉系
      爭房地予被告黃素貞時，系爭房地本身尚有房屋貸款，因
      被告陸丘石無法償還該房貸，並也打算離家，無法照顧當
      時尚就學中之二名女兒即被告陸芷薇、陸維姿，陸丘石為
      了給女兒保障，才會將系爭房地移轉給黃素貞。當時陸丘
      石已離家多年，黃素貞並不清楚其在外事情，亦不知被告
      陸丘石有積欠原告債務，黃素貞、陸芷薇、陸維姿係直到
      111年1月間原告找來家中時，始悉原告有簽發系爭本票予
      原告一事等語。並聲明：原告之訴及假執行之聲請均駁回
      ；如受不利判決，願供擔保請准宣告免為假執行。
三、本院之判斷
（一）查被告陸丘石於92年12月15日簽發面額300萬元之系爭本
      票予原告，記載到期日為93年5月20日，期限屆至後，因
      被告陸丘石並未履行本票債務，原告乃持系爭本票向本院
      聲請本票裁定，經本院於97年12月5日系爭本票裁定，於
      同年月22日確定；嗣原告於105年2月5日持系爭本票裁定
      及確定證明書聲請對被告陸丘石強制執行300萬元及自93
      年5月20日起算之週年利率百分之6利息暨程序費用，並以
      查無陸丘石財產所得為由，聲請逕核發債權憑證，經本院
      於105年2月29日核發北院木105司執福字第16435號債權憑
      證等情，為兩造所不爭執，並經本院函調該案執行卷宗核
      閱卷附系爭本票影本、系爭本票裁定及確定證明書原本可
      佐，堪信為真正。由系爭本票裁定係於97年分案且於同年
      12月5日作成、同年月22日確定一節，堪認原告應係於97
      年間始持系爭本票聲請本票裁定（系爭本票裁定案卷業因
      罹於保存時效而銷毀；參見重訴卷第319至321頁）。
（二）按刑法第356條損害債權罪之成立，以其損害行為在「將
      受強制執行之際」為要件，所謂將受強制執行之際，係指
      「債權人對債務人取得執行名義起，至強制執行程序完全
      終結前之期間」而言，亦即債權人「業已取得執行名義，
      而隨時可以聲請執行」之情形。經查，本件被告陸丘石係
      於96年9月3日將系爭房地辦理系爭贈與予當時配偶即被告
      黃素貞乙情，有系爭房地之最新登記謄本、異動索引及系
      爭贈與登記時之申請資料在卷可憑（重訴卷第89至125頁
      ），故被告陸丘石與黃素貞於96年間之系爭贈與行為時，
      係於原告97年間對陸丘石取得執行名義（即系爭本票裁定
      ）之前，揆諸上開說明，顯不符合刑法第356條損害債權
      罪之成立要件。是原告主張被告陸丘石與黃素貞間之系爭
      贈與行為構成刑法第356條損害債權罪，而依侵權行為法
      則請求賠償侵害其債權所造成之損害等語，並不可採。又
      針對被告四人均抗辯「被告陸丘石與黃素貞為系爭贈與行
      為時，黃素貞並不知悉陸丘石有簽發系爭本票予原告之事
      實」，原告亦自陳：於該二人為系爭贈與行為時，被告黃
      素貞應不知悉我與陸丘石間之全部實情等語在卷（重訴卷
      第374頁），衡諸該二人於96年間為系爭贈與時，原告尚
      未以系爭本票對陸丘石聲請本票裁定，而原告亦未再就其
      二人為系爭贈與行為時係基於合謀為陸丘石脫產以逃避系
      爭本票債務之故意一節，提出其他具體客觀資料以實其說
      ，自難認其主張該二人所為系爭贈與係故意侵害其債權等
      語可採。至原告另主張：依民法第244條規定，其可主張
      撤銷系爭贈與行為，及請求塗銷系爭贈與登記等語，然系
      爭贈與係於96年間所為，迄至原告於111年3月8日提起本
      件訴訟時（見重訴卷第9頁收文戳），已逾民法第245條所
      定「自行為時起之10年除斥期間」，故原告此部分主張亦
      屬無據。又系爭贈與既屬合法有效，則被告黃素貞基於系
      爭房地合法所有權人之地位，後續於96年10月5日以系爭
      房地設定擔保債權額360萬元之最高限額抵押權登記予木
      柵農會，及於108年向木柵農會追加設定擔保債權額300萬
      元之最高限額抵押權登記，自皆適法，並不構成侵害原告
      債權之行為。末查，原告本件請求被告陸芷薇、陸維姿亦
      應共同賠償，係以「為防止被告黃素貞嗣後亦脫產予被告
      陸芷薇、陸維姿，故將被告陸芷薇、陸維姿同列被告，主
      張被告四人共同涉犯刑法第356條合謀脫產、侵害原告債
      權之罪」為其論據，顯見被告陸芷薇、陸維姿尚無實際與
      被告黃素貞合謀脫產、侵害原告債權之具體行為，原告自
      無由請求被告陸芷薇、陸維姿共同賠償。
四、綜上所述，原告依民法第244條規定、侵權行為法則，請求
    被告四人賠償680萬元，及自起訴狀繕本送達翌日起至清償
    日止，按週年利率百分之五計算之利息，為無理由，應予駁
    回。原告之訴既經駁回，其假執行之聲請亦失所依據，應併
    駁回之。
五、本件事證已臻明確，兩造其餘攻擊防禦方法及所提之證據，
    經審酌後，核與本件結論不生影響，爰不一一贅述，附此敘
    明。
六、訴訟費用負擔之依據：民事訴訟法第78條。
中　　華　　民　　國 　111  　年　　5　　月　　 30  　日
                  民事第二庭  法　官　林伊倫
以上正本係照原本作成。
如對本判決上訴，須於判決送達後20日內向本院提出上訴狀。如
委任律師提起上訴者，應一併繳納上訴審裁判費。
中　　華　　民　　國 　111  　年　　5　　月　　 30  　日
                              書記官　黃品蓉